【裁判字號】    90,上更(一),27
【裁判日期】    900328
【裁判案由】    誣告
【裁判全文】
臺灣高等法院刑事判決                            九十年度上更(一)字第二七號
    上  訴  人
    即  被  告  丁○○
右上訴人因誣告案件，不服台灣台北地方法院八十七年度訴字第九七號，中華民國八
十七年五月十九日第一審判決 (起訴案號：台灣台北地方法院檢察署八十六年度偵續
字第三二二號)提起上訴，經判決後，由最高法院發回更審，本院判決如左：
    主  文
上訴駁回。
丁○○緩刑參年。
    事  實
一、丁○○明知其所簽發付款人為華僑銀行大安分行、面額新台幣（下同）二十萬元
    、發票日為八十五年三月三十一日、票號AA0000000號之支票一紙，係於
    民國八十四年十二月二十日持向丙○○借款，雙方約定借期三個月，月息二分，
    扣除利息後共向丙○○借得十八萬八千元。丙○○隨即於八十四年十二月二十二
    日將該支票託由其於彰化銀行三和路分行之帳戶代收，嗣於票載發票日前，經通
    知丁○○要兌現該支票，因丙○○之妻甲○○（現已離婚）與丁○○間尚有會錢
    未清，未獲同意兌現，乙○○考慮如他日訴訟請求，丙○○行動不便，由丙○○
    將該支票撤銷委託代收，委請其父乙○○提示上述支票，未獲兌現，乃聲請法院
    裁定准供保假扣押丁○○之財產。詎丁○○竟意圖使乙○○受刑事處分，明知上
    述支票並非乙○○所偽造，竟於八十五年六月二十一日（起訴書誤載為八十五年
    五月二十三日）具狀向台灣板橋地方法院檢察署指訴「乙○○偽填上開支票發票
    日」，向有訴追權限之檢察官誣告乙○○涉有偽造有價證券之罪嫌，經檢察官偵
    查後認乙○○所辯上開支票係丁○○於八十四年十二月二十日持向丙○○借款所
    交付，交付時發票日已填妥，並非乙○○所偽造屬實，而為不起訴處分確定。
二、案經乙○○訴請台灣台北地方法院檢察署檢察官偵查起訴。
    理  由
一、訊據上訴人即被告丁○○矢口否認有誣告之犯行，辯稱：甲○○曾於八十四年十
    一月十九日借給伊十九萬元，同年十二月十五日甲○○參加伊所召集之互助會得
    標，伊除給付部分現金外，另同時簽發發票日為同月十九日、三十日，面額二十
    六萬元、五萬五千四百元之支票及上述未填發票日，面額二十萬元之支票給甲○○，伊與丙○○並無金錢往來，不知票為何被乙○○提示，甲○○說支票被告訴
    人之子丙○○侵占，伊才告訴乙○○偽造有價證券云云。惟查：
  (一)右揭事實，業據乙○○指述甚詳，並據證人丙○○於偵查及原審審理中結證稱：
    被告丁○○於八十四年十二月二十日持系爭支票向其調現十八萬八千元，約定借
    期三月，月息二分等語明確；且有事實欄所示之支票及退票理由單影本附卷可稽
    （見他字卷第十一頁）。被告丁○○於八十五年六月二十一日具狀告訴乙○○偽
    造有價證券案件，業經台灣板橋地方法院檢察署檢察官處分不起訴，亦經原審調
    取該偵查案卷核閱無訛，有台灣板橋地方法院檢察署檢察官八十五年度偵字第一
    二○二七號不起訴處分書影本在卷（見偵字第一二○二七號卷第二十五頁、第二
    十七頁）可按。
  (二)丙○○設於彰化銀行之綜合存款存摺（帳號00000000000000號）
    ，八十四年十二月二十日該帳戶確有提領十八萬元現款之紀錄，有該存摺影本可
    按，核與證人丙○○所述及告訴人指訴被告持票借款之情節相符，足見被告明知
    上述支票係伊透過甲○○之引介持向丙○○調現所交付者，並非乙○○侵占後偽
    填發票日而得，竟為使乙○○受刑事訴追而為不實之告訴。
  (三)本件支票係八十四年十二月二十二日由丙○○於彰化商業銀行三和路分行之帳戶
    託收，託收時，發票日已填載為八十五年三月三十一日，有彰化商業銀行三和路
    分行八十五年八月二十二日彰三和字第四二二號函在卷可憑（見偵字第一二○二
    七號卷宗第二十三頁），若乙○○係偽填發票日持以領款，何需填寫三個月以後
    之日期始可兌現？凡此，均足見告訴人乙○○及證人丙○○所述與常情相符，堪
    以採信。乙○○持前開支票向法院聲請強制執行時自屬正當行使權利。
  (四)被告自承伊於八十五年四月一日（票載發票日之次日）即知悉上述支票經丙○○
    之父乙○○提示遭退票，惟伊於四月十九日出國，嗣於同年月二十七日回國後，
    知持票人已對其財產聲請強制執行，始對乙○○提起偽造有價證券告訴等語甚詳
    （見偵續字第三二二號卷第十四頁背面、原審卷第二十二頁正、反面、第三十一
    頁反面、本院九十年三月二十一日審判筆錄），可見被告早於八十五年四月一日
    即知道支票遭提示退票之事實，若該支票確係遭乙○○父子侵占或偽造，被告焉
    有置之不理，而遲至八十五年六月二十一日始行具狀告訴偽造有價證券之理？顯
    見被告提起刑事告訴僅係作為解免其民事責任之手段。
  (五)況被告就其為何交付上述支票予甲○○一節，於偵查及原審調查時先稱係甲○○
    向伊借票，約定不能使用云云（見他字卷第七頁反面、偵續字第三二二號卷第三
    十頁反面、第三十一頁、原審卷第二十一頁反面、第二十二頁），嗣於原審審理
    時又改稱係甲○○於八十四年十月十一日匯款十九萬元借給伊丈夫，伊始於八十
    四年十二月二十日交付上述支票予甲○○供擔保（見原審卷第四十七頁反面、第
    四十八頁）、後於本院前審供稱係伊向甲○○借二十萬元，他匯十九萬元到伊先
    生帳戶，伊開票給他質押（見八十九年上訴字第二八○九號卷第十八頁反面），
    甚於本院本院調查及審理中又改供稱甲○○於八十四年十一月十九日匯十九萬元
    到伊先生在臺灣中小松山分行六四八七甲存帳戶。該十九萬元是伊跟甲○○直接
    接洽，沒有付利息等語。經本院質以為何借十九萬元卻開二十萬元支票？竟答稱
    ：那時想說到時候再算，先開二十萬元再說（見本院卷第八十八頁、九十年三月
    二十一日審判筆錄）等語，其前後所辯內容迥異，且衡之被告自承與甲○○認識
    不久，交情不深，其平常以支票向他人借款，利息按借款期間長短開在支票面額
    裏或扣現金等情，而甲○○參加被告所召集之每月二萬元之互助會，竟以四千七
    百元之標息標取會款，其應負擔高額標息為甲○○所知，既與被告無甚交情，豈
    有不約定利息、無期限借給被告十九萬元之理？甲○○借給被告十九萬元，苟未
    約定利息，被告何以不按實際借款金額填載，竟簽發二十萬元支票？又如未約定
    期限，豈有不以借款日或交付票據日為票載發票日，以利他日會算之理？是被告
    所辯自非可採。
  (六)至證人甲○○於偵查証述及原審審理中具狀附和被告稱：伊向被告借用上述發票
    日空白之支票，後來票被丙○○拿走云云（八十六年度他字第一七八號卷宗第三
    十二頁以下參照），並據被告提出甲○○所立之借用空白支票聲明書影本一紙（
    同卷宗第十三頁參照）及被告陳報狀所附甲○○於八十七年五月五日書立之字據
    二紙（見原審卷第五十三頁、第五十四頁）為證；然甲○○果因需要而向被告借
    用支票，焉有於借票時另立字據聲明「支票日期未填，不做任何作用」之理？且
    甲○○對其為何需要借票及何以未填發票日等情均未能清楚說明，復徵之本院調
    查時提示甲○○所書立之借用支票聲明書、收到會款收據及五十四萬元本票等影
    本（見他字卷第十三頁、第十四頁）並訊被告意見時，被告答稱第十三頁的字據
    是要強調這張未載支票的來源，這是後來他才補的；至收會款的收據及本票部分
    ，被告則默而不答等情（見本院第八十九頁、第九十頁）。可知該借用支票聲明
    書既非借票時所書寫，其是否確有向被告借用上開支票已非無疑，且與被告嗣後
    如(五)部分之辯解不符，亦徵屬甲○○臨訟附和被告所為，足認甲○○上開所述該
    支票係伊向被告借用，而為丙○○侵占一節，並非屬實，乃係事後與被告勾串之
    詞，自不足憑以認定對被告有利之事實。
  (七)被告於本院前審訊問時，當庭提示前開系爭支票時，對於系爭支票阿拉伯數字金
    額欄「200000」先則係伊所寫，繼則又否認係伊所寫（見八十九年上訴字第二八
    ○九號卷第十八頁反面），經本院前審將該支票連同被告所有之支票存根送法務
    部調查局鑑定，因筆跡過於簡單且資料保存條件不定之故而無法鑑定，惟被告對
    於該阿拉伯數字金額欄部分究竟是否其本人書寫，竟無法明確記憶分辨，則其所
    稱發票日欄原係空白云云自亦非必為真。雖被告於本院審理中復提出系爭支票存
    根上載「押借」而無發票日，並無如其他存根均載有發票日用資為證，然支票存
    根向由被告持有，原可於事後任意增填，究竟原先如何記載無從得知，實不能據
    此證明被告除系爭支票外，其他支票原先均有日期欄之記載。
  (八)被告於原審判決後提起上訴，於本院前審時以本件支票債務業經臺灣臺北地方法
    院八十五年度簡上字第五二五號判決，認定丙○○與被告間並無該票據債款債務
    存在，據以否認向丙○○借用該支票款之事實，並提出該判決書影本為證，惟按
    刑事訴訟係採實質的真實發現主義，審理事實之法院，應直接調查證據，以為判
    決之基礎，故關於同一事實，雖經民事法院判決，而刑事判決本不受其拘束，仍
    應依法調查，以資審判，自不得僅以民事判決確定，即據為刑事判決之唯一根據
    。最高法院著有三十年度上字第三六八六號判例，本件被告上開持本件支票向丙○○借款之事實，業經本院調查審認如上述，自不能僅以該民事判決遽為有利被
    告之認定。被告另以古診華所涉詐欺罪（臺灣板橋地方法院八十五年度易緝字第
    三六二號）判決書所載「丙○○自八十四年十一月至八十五年二月間，每月支票
    存餘額分別為二十萬零九百四十八元、二十八元、二萬二千五百十八元、二百七
    十二元之事實，有彰化商業銀行以八十七年一月十五日彰三和字第八三號函檢送
    之帳戶往來明細資料可稽，可知甲○○與其夫丙○○於八十五年二月三日甲○○
    向李素堉借款時，均已陷於無資力狀態」等情，推認丙○○並無餘錢可於八十四
    年十二月二十日貸予被告之事實，然查支票存款戶並無利息，一般存戶通常會另
    開立有利息之活期存款帳戶，以生利息，自無以大量存款閒置於該支票存款帳戶
    之必要，僅於支票簽發後屆票載發票日，為供所簽發支票提示兌現之需，始存入
    款項，為常人所知，經查本件丙○○於上開彰化銀行三和分行另開立綜合存款戶
    之存款餘額，八十四年十月四日、同月二十六日、十二月三十日、八十五年一月
    三十一日，分別為六十三萬九千零八十三元、五十七萬八千八百三十一元、一百
    八十一萬四千九百零四元、十二萬四千二百零二元等情，有該分行九十年二月七
    日彰三和字第二二七號函附綜合存款交易明細表附本院卷足憑，可見丙○○於八
    十四年十二月二十日並非毫無資力，自有貸借予被告上開二十萬元之能力無疑，
    況被告亦自承於八十四年十二月十九日猶向甲○○借款十九萬元，此與其辯解之
    立論亦相矛盾，是被告執上開刑事判決所載，指稱丙○○於該期間已無資力貸借
    之情，自非屬實。
  綜上所述，被告既知前情，猶向台灣板橋地方法院檢察署對執票人乙○○提起偽造
  有價證券之告訴，實難謂無誣告之犯意。被告所辯顯係事後卸責之詞，不足採信，
  本件事證已明，被告犯行堪以認定。
二、核被告所為，係犯刑法第一百六十九條第一項之誣告罪。原審本同上之見解，適
    用上開法條，並審酌被告為阻止其財產遭強制執行，即明知不實而濫行誣告，浪
    費訴訟資源，使被害人無端遭受不實訴追之不利益等一切情狀，量處有期徒刑八
    月，其認事用法並無不合，量刑亦稱妥適，被告仍執上詞否認罪，指摘原判決不
    當，非有理由，應予駁回。惟查，被告前未曾受有期徒刑以上刑之宣告，有台灣
    高等法院檢察署刑案查註紀錄簡覆表及本院被告全國前案紀錄表附卷可憑，本件
    因財產遽遭強制執行，一時情急而有誣告之舉，惡性並非極重，經此次教訓，當
    知警惕而無再犯之虞，本院認對其所宣告之刑以暫不執行為適當，併予宣告緩刑
    參年，以啟自新。
據上論斷，應依刑事訴訟法第三百六十八條，刑法第七十四條第一款，判決如主文。
本案經檢察官劉永清到庭執行職務。
中      華      民      國    九十      年      三      月    二十八    日
        台灣高等法院刑事第二十六庭
                                審判長法  官  呂  永  福
                                      法  官  黃  賽  月
                                      法  官  魏  新  國
右正本證明與原本無異。
如不服本判決應於收受送達後十日內向本院提出上訴書狀，其未敘述上訴之理由者並
得於提起上訴後十日內向本院補提理由書（均須按他造當事人之人數附繕本）。
                                      書記官  章  大  富
中      華      民      國    九十      年      三      月    二十九    日
附錄：本案論罪科刑法條全文
刑法第一百六十九條
意圖他人受刑事或懲戒處分，向該管公務員誣告者，處七年以下有期徒刑。
意圖他人受刑事或懲戒處分，而偽造、變造證據，或使用偽造變造之證據者，亦同。


司法院資訊處製作；財團法人民間司法改革基金會備份。
